【裁判字號】    97,易,1315
【裁判日期】    980724
【裁判案由】    重利
【裁判全文】
臺灣高雄地方法院刑事判決              97年度易字第1315號
公  訴  人  臺灣高雄地方法院檢察署檢察官
被      告  丁○○
上列被告因重利案件，經檢察官提起公訴（96年度調偵字第1154
號），本院判決如下：
    主    文
丁○○無罪。
    理    由
一、檢察官起訴意旨略以：丁○○與甲○○（原名林秀燁）原有
    生意往來。不料丁○○竟基於重利之犯意，乘甲○○需款孔
    急之際，(1)自民國（下同）95年3 月起，於附表一所示之匯
    款日期，貸予如附表一所示之匯款金額，匯入甲○○實際負
    責之「全球榮登國際貿易有限公司」（下稱全球榮登公司）
    及「台積店家品企業有限公司」（下稱台積店公司）如附表
    一所示之帳戶內，總計新臺幣（下同）1117萬7900元，並約
    定每日利息為所貸款項10分，甲○○即自95年5 月起至96年
    2 月止，開立如附表二、三所示之支票予丁○○，連同本金
    、利息共償還2071萬7570元予丁○○；(2)丁○○乃要求甲○
    ○開立如附表四、五所示之支票、本票以為擔保，以此方式
    收取與原本顯不相當之重利。(3)丁○○另自95年9 月起，即
    要求甲○○向廠商訂購如附表六所示之貨物，再以進貨價格
    6 至8 折如附表六所示手寫單價，轉售丁○○，賺取其中差
    價總計191 萬8828元，以此方式收取與原本顯不相當之重利
    。嗣甲○○因無力償還剩餘債務，乃於97年2 月初向警報案
    ，經警在高雄市○○區○○路621 號持本院核發之搜索票當
    場查獲，並扣得如附表編號四、五之本票、支票、統計紙4
    紙等物，始悉上情。因認被告涉犯刑法第344 條之重利罪嫌
    等語。
二、按犯罪事實應依證據認定之，無證據不得認定犯罪事實；不
    能證明被告犯罪者，應諭知無罪之判決，刑事訴訟法第154
    條第2 項、第301 條第1 項分別定有明文。再事實之認定，
    應憑證據，如未能發現相當證據，或證據不足以證明，自不
    能以推測或擬制之方法，以為裁判基礎。而被害人之陳述如
    無瑕疵，且就其他方面調查又與事實相符，固足採為科刑之
    基礎，倘其陳述尚有瑕疵，而在未究明前，尚不得遽採為論
    罪科刑之根據。且刑事訴訟上證明之資料，無論其為直接證
    據或間接證據，均須達於通常一般人均不致於有所懷疑，而
    得確信其為真實之程度，始得據為有罪之認定，若其關於被
    告是否犯罪之證明未能達此程度，而有合理性懷疑之存在，
    致使無從形成有罪之確信，根據「罪證有疑，利於被告」之
    證據法則，即不得遽為不利於被告之認定。又依刑事訴訟法
    第161 條第1 項規定：檢察官就被告犯罪事實，應負舉證責
    任，並指出證明之方法。因此，檢察官對於起訴之犯罪事實
    ，應負提出證據及說服之實質舉證責任。倘其所提出之證據
    ，不足為被告有罪之積極證明，或其指出證明之方法，無從
    說服法院以形成被告有罪之心證，基於無罪推定之原則，自
    應為被告無罪判決之諭知（參最高法院40年台上字第86號、
    61年台上字第3099號、76年台上字第4986號、92年台上字第
    128 號判例意旨）。
三、公訴意旨認被告丁○○（下稱被告）涉犯上開罪嫌，無非以
    被告於警詢、偵訊之供述，告訴人甲○○於警、偵訊之指訴
    、證人黃美雪於偵訊中之證述，及如起訴書證據清單編號4
    所示之移送機關之對帳總表、支票、本票明細、票管明細、
    還款明細表，全球榮登、台積店及荃佳公司間之各式銷貨單
    、出貨單及對帳單等資料（詳下述）各1 份，資為論據。惟
    訊據被告堅決否認上開犯行，辯稱：附表一之金額都是伊匯
    款給告訴人甲○○，附表二、三之支票都有兌現，這些票款
    主要是告訴人向伊買貨之貨款，有參雜她還給伊的借款；且
    甲○○尚積欠伊600 多萬元票款，其中188 萬元是借款，她
    要倒閉前；伊還借給她94萬元，在伊住處扣到之本票、退票
    之支票，本票是告訴人借款所簽支票退票後，開給伊作擔保
    使用的。伊所提出銷貨單及收款傳票，上面是告訴人出貨給
    伊的紀錄，A4傳真單所載利息是告訴人所寫，不是伊寫的，
    沒有如起訴書所載之鉅額，更沒有對她重利；另附表六之貨
    物是伊向告訴人購買的，伊先以現金給付，本來現金購買就
    比開票便宜，差價總額雖係191 萬8828元，但買賣單價是伊
    與告訴人雙方議價同意的，伊沒有強迫她等語。
四、經查：就被告與告訴人於本件案發期間，均有生意上之往來
    ；被告有匯款如起訴書附表一所示之款項予告訴人，並收受
    告訴人所交付如起訴書附表二至附表五所示之支票、本票，
    其中曾兌現起訴書附表2 之票據，及持起訴書附表3 所示之
    票據為融資借款。被告有以起訴書附表六所示之手寫單價，
    向告訴人購入起訴書附表六之商品，而該手寫單價均低於起
    訴書附表六銷貨單上之印刷單價等情，被告及公訴人均不爭
    執；並有被告警、偵訊供述，且與告訴人警、偵訊之指述相
    符，堪認真實。惟被告以上開情詞置辯，則被告有無以貸款
    收取每日利息10分之方式、以進貨折價6 至8 折之方式，對
    於甲○○為重利之犯行，即為本案審究之重點。經查：
  (一)關於上開事實(1)部分：告訴人雖就附表一編號1 至33所示之
    匯款，除編號7 、20、24、25、26、28、29係貨款外，餘均
    指為借款云云。惟被告於本院審理時辯稱：這些匯款都是告
    訴人購買貨物之貨款等語（參本院2 卷第14、198 頁）；且
    上開款項均係匯入告訴人所營之全球榮登、台積店等公司帳
    戶，並非告訴人之私人帳戶內；而上開2 公司與被告所營之
    荃佳公司間，尚有相互購貨、調貨往來關係，告訴人就此部
    分並未說明上開各編號之匯款如何區別係貨款、抑借款；反
    觀被告就附表一各編號匯款之用途已提出詳細存摺明細、匯
    款單（參本院2 卷第49至115 頁），並表明均係貨款（除編
    號32之94萬元係借款外），告訴人應有進一步舉證之必要。
    再就附表一匯款總計1117萬7900元部分，雙方「並約定每日
    利息為所貸款項10分」一節，被告就此否認，則雙方如何約
    定係「借款」、利息如何計算係「日息10分」，尚屬不明。
    又檢察官雖指稱告訴人自95年5 月起至96年2 月止，有開立
    如附表二、三所示之支票予被告，連同本金、利息共償還被
    告2071萬7570元云云。惟被告亦提出各80萬元、70萬元、10
    0 萬元匯款單，說明均係「貨款」，並於其所提荃佳公司存
    摺內，亦有指出因「借款」而匯款入告訴人之全球榮登公司
    帳戶內各60萬元、30萬元、94萬元（合計184 萬元）等情明
    確（參本院2 卷第79、80、89、92、102 頁）；顯見被告上
    開所辯：180 餘萬元是借款，告訴人要倒閉前，伊還借給她
    94萬元等語，尚非虛妄。證人甲○○（即告訴人）雖於本院
    96年度訴字第1646號給付貨款事件審理時證稱：全球榮登有
    資金調度困難，伊有以上開全球榮登、台積店公司支票向被
    告借款，約定利息每月30分，連同利息一起簽發支票給被告
    云云（參本院民事影卷第69反頁），然從未提出其向被告借
    款多少，並簽發多少錢之借款支票、如何結算、還款等資料
    ，上開支票與被告之詮佳公司間之貨款關係如何區分，以實
    其說，仍僅屬其單方指訴，並無其他積極佐證可資參酌，尚
    無可信。告訴人實有舉出具體證據資料（如約定書面、借款
    單據、還款金額、日息或月息若干）以資證明之必要。然告
    訴人於言詞辯論終結前，迄未提出證據資料供檢察官舉證說
    明，本院自無法調查審認，而無從憑採。
  (二)次就上開事實(2)部分：告訴人雖指訴附表四編號1 至9 之支
    票、附表五編號1 至16之本票，均係向被告借款所還款之票
    據云云。惟被告辯稱：就附表四、五之支票、本票，要以伊
    被警方扣案原本之支票16張、本票9 張為準；上開支票都是
    告訴人開給伊支付貨款的支票，都被退票，後來雙方協商，
    有一部分支票伊退還給告訴人，她另外開本票給伊擔保，她
    說以後如有收到客票會給伊，發票人是告訴人及其姊妹林玲
    、乙○○（全球榮登、台積店公司名義上負責人）等語（參
    本院2 卷第250 頁）；參諸已查扣如附表四、五所示之本票
    9 張、支票16張（上開支票、本票已影印附本院2 卷第265
    至279 頁，原本於辯論終結後已發還被告保管），本票正面
    上均註記「可用客票清償」等字明確；且以支票借款而退票
    後，民間債務人通常會改簽發本票作為擔保，亦屬一般社會
    常情，是被告所辯與常理並無違悖。而告訴人所簽發扣案支
    票16張之用途，究為為借款或貨款、與告訴人所稱被告賺取
    顯不相當之重利，本票9 張如何算出係向被告借款所約定之
    高額利息，其間有何關聯，卷內均無告訴人之說明及舉證。
    另證人黃美雪雖於偵訊中證述：所提出詮佳公司票管明細表
    中有劃線部分，就是被告於該公司作融資之紀錄，票款均已
    兌現云云（參偵卷第162 至166 頁）；然尚不得以被告自告
    訴人處所收取支票持往金融機構做期前融資，率即推論上開
    支票取得之用途，且無法證明被告對告訴人有何重利行為，
    自難逕認被告要求告訴人開立如附表四、五之支票、本票作
    為擔保，以此方式收取與原本顯不相當之重利。
  (三)又就上開事實(3)部分：參諸偵卷內被告所營之詮佳公司與告
    訴人所營之全球榮登、台積店公司往來進出貨單據，以及被
    告於本院準備程序中提出全球榮登公司銷貨單31張（客戶聯
    ，金額總計661 萬280 元）、詮佳公司收款傳票269 張（金
    額總計1576萬7791元）；且被告於銷貨單有以粗筆字書寫貨
    品數目、結算金額，尚欠餘款金額若干等字（參外放卷紙袋
    內），顯示渠等雙方上開3 家公司間確有相互銷貨、收款及
    結算，而告訴人並未提出自己留存聯出來與被告所提上開單
    據進行核對、說明，則告訴人所指被告以進貨打折之名目行
    重利之實云云，即難採信。且就一般商品交易，大盤、中盤
    、小盤及零售之價格容有所不同，告訴人之全球榮登、台積
    店公司，與被告之詮佳公司均係經營地區性賣場，上開3 公
    司向上游廠商進貨，或彼此互相調貨，如以現金批貨，或以
    支票（期票）調貨，價格可能不同，商業經營者均會考量進
    貨、庫存、營運、房租、人事管銷成本、貸款利息等因素將
    本求利，尚難以告訴人與被告間同業以現金調貨，率即推論
    係「被告自95年9 月起要求告訴人向廠商訂購如附表六之貨
    物，再以進貨價格6 至8 折如附表六所示手寫單價，轉售予
    被告，賺取其中差價總計191 萬8828元，以此方式收取與原
    本顯不相當之重利」。何況，告訴人與被告間有長期供貨、
    調貨往來關係，被告並未於附表六至八各編號所示日期後之
    相當期間內，報案指控被告如何恐嚇、強暴、脅迫等情事；
    本件檢察官亦無起訴被告恐嚇、強制、傷害等罪名，從而，
    被告所辯與告訴人因商品供貨、調貨打折優惠，係出於雙方
    自由議價，並無藉此重利之犯行，堪予採信。
  (四)復以其他如扣案之統計紙4 張，僅係被告交代雙方借款、貨
    款往來明細；卷內附表二所示之已兌現支票、詮佳對帳總表
    、詮佳換票明細、向被告借款兌現支票明細（參警卷第42至
    67頁），尚無從證實係告訴人以何種貨款或借款給付被告重
    利，即難為被告不利之認定。何況，全球榮登公司（法定代
    理人林玲）對詮佳公司（法定代理人被告）訴請給付貨款（
    123 萬1280元）事件（本院96年訴字第1646號），及被告詮
    佳公司亦對於原告全球榮登公司提起反訴，請求給付貨款（
    361 萬3720元）；而上開給付貨款事件之本訴及反訴，雙方
    均於97年6 月17日各自撤回起訴而告結案，有本院民事影卷
    （外放）及電話查詢紀錄單在卷可稽（參本院2 卷第280 頁
    ），可見其等雙方確有民事貨款、借款之糾葛，則告訴人率
    為指訴被告以借款、調貨打折方式重利云云，尚無可信。
  (五)另證人即告訴人甲○○、林玲、乙○○經本院多次傳訊、拘
    提，均未到庭，併此敘明。此外，檢察官並未具體指明被告
    有如何違反上開規定之情事，並舉出證據方法供本院調查審
    認，即無法為此事實之認定。
五、綜上所述，本件檢察官循告訴人之指訴，所舉之證據，尚不
    足使本院採信被告有指訴之犯行，尚有合理之懷疑存在，無
    法為此事實之認定。此外，復查無其他積極證據足認有公訴
    意旨所指犯行，被告既未經證明犯罪，揆諸首揭規定及說明
    ，自應為無罪之諭知。
據上論結，應依刑事訴訟法第301條第1項前段，判決如主文。
本案經檢察官丙○○到庭執行職務。
中    華    民    國    98    年    7    月    24    日
                              法  官  李昆南
以上正本證明與原本無異。
如不服本判決應於收受判決後10日內向本院提出上訴書狀，並應
敘述具體理由。其未敘述上訴理由者，應於上訴期間屆滿後20日
內向本院補提理由書(均須按他造當事人之人數附繕本)「切勿逕
送上級法院」。
中    華    民    國    98    年    7     月    24    日
                              書記官  黃美玲


司法院資訊處製作；財團法人民間司法改革基金會備份。
